【裁判字號】    94,重訴,349
【裁判日期】    950425
【裁判案由】    返還土地等
【裁判全文】
臺灣桃園地方法院民事判決             94年度重訴字第349號
原      告  甲○○
訴訟代理人  賴玉梅律師
複  代理人  王嘉斌律師
            黃莉莉
被      告  丙○○
            乙○○
上列當事人間請求返還土地等事件，本院於民國95年4 月11日言
詞辯論終結，判決如下：
    主  文
被告應將坐落桃園縣大溪鎮○○段八結小段第四二○之三地號土
地上，如附圖所示編號D 部分，面積九八平方公尺之鋼架造地上
物拆除。
被告應將坐落桃園縣大溪鎮○○段八結小段第四二○地號，面積
四五○平方公尺之土地及其上如附圖所示編號A 部分，面積四五
○平方公尺之鋼架造廠房、坐落桃園縣大溪鎮○○段八結小段第
四二○之三地號，面積二九○六平方公尺之土地及其上如附圖所
示編號A1部分，面積二六六平方公尺之鋼架造廠房，返還原告。
被告應將坐落桃園縣大溪鎮○○段八結小段第四一八之二地號土
地及同小段第四一八之七地號土地上如附圖所示編號E 部分，面
積一○八平方公尺及編號E1部分，面積二八平方公尺之木造建物
，返還原告。
被告應給付原告新臺幣貳拾萬元及被告丙○○自民國九十四年十
二月九日起至清償日止，被告乙○○自民國九十五年一月二十四
日起至清償日止，均按年息百分之五計算之利息。
被告應自民國九十四年十一月一日起至返還第二項所示之土地、
地上物之日止，按月給付原告新臺幣伍萬元。
原告其餘之訴駁回。
訴訟費用由被告負擔。
本判決第一項、第二項於原告以新臺幣肆佰參拾萬元為被告預供
擔保後，得假執行。
本判決第三項於原告以新臺幣貳拾萬元為被告預供擔保後，得假
執行。
本判決第四項於原告以新臺幣柒萬元為被告預供擔保後，得假執
行。
本判決第五項於到期後原告各為被告預供擔保新臺幣貳萬元，得
假執行。
原告其餘假執行之聲請駁回。
    事  實
甲、原告方面：
一、聲明：
（一）被告應將坐落桃園縣大溪鎮○○段八結小段第420 地號土
      地（下稱第420 地號土地）上如附圖即桃園縣大溪地政事
      務所複丈日期民國95年3 月20日之複丈成果圖所示編號A
      部分，面積450 平方公尺之土地及坐落其上之地上物（建
      號為同段第114 號，門牌號碼為桃園縣大溪鎮○○路○ 段
      518 號），及坐落同小段第420 之3 地號土地（下稱第
      420 之3 地號土地）上如附圖所示編號A1部分，面積266
      平方公尺之地上物，返還原告。
（二）被告應將坐落第420 之3 地號土地及同小段第418 之2 地
      號土地（下稱第418 之2 地號土地）上如附圖所示編號D
      部分，面積98平方公尺之建物、編號D1部分，面積21平方
      公尺之建物拆除，並將第420 之3 地號，面積2,096 平方
      公尺之土地全部及第418 之2 地號上如附圖所示編號D1部
      分，面積21平方公尺之土地返還原告。
（三）被告應將坐落第418 之2 地號土地上及同小段第418 之7
      地號土地（下稱第418 之7 地號土地）上如附圖所示編號
      E 、E1部分面積合計136 平方公尺之二層木造建物，返還
      原告。
（四）被告應給付原告新臺幣（下同）20萬元，及自起訴狀繕本
      送達翌日起至清償日止，按年息5%計算之利息。
（五）被告應自94年11月1 日起至返還第1 項、第2 項土地、地
      上物之日止，按月給付原告5 萬元。
（六）原告願供擔保，請准宣告假執行。
二、陳述：
（一）兩造曾於91年9 月24日簽訂不動產租賃契約書（下稱系爭
      租賃契約），約定由原告將自己所有第420 地號、第420
      之3 地號土地，及坐落上開土地各如附圖即桃園縣大溪地
      政事務所複丈日期95年2 月17日之複丈成果圖所示編號A
      、編號A1部分，面積各為450 平方公尺、266 平方公尺，
      即門牌號碼為桃園縣大溪鎮○○路○ 段518 號之建物出租
      予被告，約定每月租金5 萬元，租賃期間自91年11月1 日
      起至94年10月31日止。兩造另於同日訂立切結書（下稱系
      爭切結書），約定由原告將坐落第418 之2 地號土地上，
      如附圖所示編號E 、編號E1，面積合計136 平方公尺之2
      層木造建物無償借予被告使用。
（二）詎被告自94年1 月起即未再依系爭租賃契約之約定給付租
      金，經原告以存證信函催告，並表明於期滿後將收回上開
      出租之土地及建物，被告仍未履行，更於租賃期間屆滿後
      ，未將租用之上開土地及建物返還原告。另被告未經原告
      同意，竟在第420 之3 地號、第418 之2 地號土地上建有
      未辦保存登記，如附圖所示編號D 部分，面積98平方公尺
      、編號D1部分，面積21平方公尺之鋼架造建物，無權占用
      各該土地。原告爰依民法第455 條、第767 條之規定，訴
      請判決如訴之聲明第1 項、第2 項所示。
（三）另編號E 、編號E1之建物為原告無償借予被告使用，系爭
      切結書並約定原告於1 個月前通知借用人即被告停止使用
      後，被告即應無條件搬遷歸還等內容，原告已以起訴狀繕
      本之送達作為被告應將上開借用建物返還原告之通知。自
      得依系爭切結書之約定，訴請判決如訴之聲明第3 項所示
      。
（四）被告於簽訂系爭租賃契約同時已依該契約第3 條第2 項之
      約定，交付保證金30萬元予原告，該保證金之性質為押租
      金。而被告於94年1 月起即未再交付租金予原告，則計至
      系爭租賃契約期限屆滿時止，被告積欠原告租金合計為50
      萬元。原告以上開押租金抵扣被告所積欠之租金後，被告
      尚欠原告租金20萬元。爰依系爭租賃契約第3 條第1 項之
      約定，請求判決如訴之聲明第4 項所示。
（五）系爭契約於94年10月31日即已屆滿，而被告自94年11月1
      日起繼續占用第420 地號土地、第420 之3 地號土地及編
      號A 、編號A1之建物，則依民法第450 條第1 項、第179
      條之規定，自屬無法律上原因而為占有，並受有相當於租
      金之利益而致原告受有損害。為此，原告爰依民法上不當
      得利之法律關係，請求被告應自94年11月1 日起至返還上
      開土地及建物之日止，按月給付原告相當於租金之不當得
      利5 萬元，並訴請判決如訴之聲明第5 項所示。
三、證據：提出不動產租賃契約、切結書、板橋86支郵局第548
    號存證信函、地籍圖謄本各1 份（均為影本）、被告戶籍謄
    本2 紙、土地謄本3 紙、建物謄本1 紙及照片20張。
乙、被告丙○○方面：
    被告丙○○未於最後言詞辯論期日到場，惟據其以前到庭所
    為之聲明、陳述略以：
一、聲明：駁回原告之訴。
二、陳述：伊本來要將原告所請求之土地及建物返還，只是目前
    資金尚未到位。伊會於95年1 月31日前將上開土地及建物返
    還，請為判決如答辯聲明所示。
丙、被告乙○○方面：
    被告乙○○未於言詞辯論期日到場，亦未提出準備書狀，作
    何聲明或陳述。
丁、本院依職權履勘現場並囑託桃園縣大溪地政事務所測量人員
    就上揭建物及其所坐落土地之面積、位置為測量，有勘驗筆
    錄及複丈成果圖附卷。
    理  由
壹、程序方面：本件被告均經合法通知，無正當理由，被告乙○
    ○未於言詞辯論期日到場；被告丙○○則未於最後言詞辯論
    期日到場，核均無民事訴訟法第386 條所列各款情形，爰依
    原告聲請，由其一造辯論而為判決。
貳、實體方面：
一、本件原告起訴主張：(1)兩造於91年9 月24日簽訂系爭租賃契
    約，約定由原告將第420 地號、第420 之3 地號土地及坐落
    其上編號A 、A1之建物出租予被告，約定每月租金5 萬元，
    租賃期間自91年11月1 日起至94年10月31日止。而被告自94
    年1 月起即未再依約支付租金，扣除被告所給付之租押金30
    萬元後，尚欠原告20萬元租金，且系爭租賃契約之期限已屆
    ，被告仍未返還上開租賃物，原告自得依民法第455 條之規
    定及系爭租賃契約第3 條第1 項之約定，請求被告返還上開
    土地、建物及給付租金。(2)被告未經原告同意，在第420 之
    3 地號、第418 之2 地號土地上建有編號D 、D1之建物，無
    權占用各該土地，原告自得依民法第767 條之規定，請求被
    告將之拆除，並將第418 之2 地號土地上，編號D1建物所坐
    落之21平方公尺土地返還原告。(3)兩造於91年9 月24日訂立
    系爭切結書，約定由原告將編號E 、E1之建物無償借予被告
    使用，原告已依起訴狀繕本之送達，為被告應返還上開無償
    借用建物之通知，自請求被告返還之。(4)被告於系爭租賃契
    約期間屆滿後，自94年11月1 日起繼續占用上開租用之土地
    、建物，原告自得依民法不當得利之法律關係，請求被告按
    月給付相當於租金之不當得利5 萬元。綜上，爰訴請判決如
    聲明所示等語。
二、被告丙○○係以：伊會於95年1 月31日前將土地及建物返還
    原告等語，資為抗辯。
    被告乙○○則未於言詞辯論期日到場，亦未提出準備書狀，
    作何聲明或陳述。
三、原告所主張兩造於91年9 月24日簽訂系爭租賃契約，約定由
    原告將其所有第420 地號、第420 之3 地號土地及編號A 、
    A1 之 建物出租予被告，約定每月租金5 萬元，租賃期間自
    91年11月1 日起至94年10月31日止。而被告自94年1 月起即
    未再依約支付租金，扣除被告所給付之租押金30萬元後，尚
    欠原告20萬元租金；且系爭租賃契約之期限已屆，被告仍未
    返還上開租賃物及被告未經原告同意，在第420 之3 地號、
    第418 之2 地號土地上建有編號D 、D1之鋼架造建物，無權
    占用各該土地；又編號E 、編號E1之建物係原告無償借予被
    告使用，約定原告於1 個月前通知後，被告即應無條件搬遷
    歸還，原告已依起訴狀繕本之送達，為被告應返還上開無償
    借用建物之通知，惟被告尚未將上開建物返還；另被告於租
    賃期滿後，自94年11月1 日起繼續占用第420 地號土地、第
    420 之3 地號土地及編號A 、A1之建物等事實，業據提出與
    所述相符之系爭租賃契約（見本院卷第9 、10頁）、系爭切
    結書（見本院卷第11頁）各1 份、土地登記謄本2 份（見本
    院卷第23、25頁）、建物登記謄本1 份（見本院卷第26頁）
    為證，並為被告丙○○所不爭執，被告乙○○則經合法通知
    ，既不於言詞辯論期日到場，亦未提出書狀作何聲明或陳述
    以供本院斟酌，是本院依上開調查證據之結果，認原告此部
    分之主張，已堪信為真實。
四、被告丙○○僅空言抗辯稱其將於95年1 月31日將土地及建物
    返還原告，惟未舉證以實其說，復為原告所否認，並不足採
    。
五、按承租人於租賃關係終止後，應返還租賃物；租賃物有生產
    力者，並應保持其生產狀態，返還出租人，民法第455 條定
    有明文。再按「乙方（即被告）於租賃期滿應即將土地、房
    屋遷讓交還，不得向甲方（即原告）請求遷移費或任何費用
    。」，系爭租賃契約第4 條第3 項亦有明文約定。而系爭租
    賃契約之期限既於94年1 月31日即已屆滿，被告又未返還上
    開租用之土地及建物，則原告請求被告返還，揆諸上揭法律
    規定及契約約定，自屬有據。
六、又按承租人應依約定日期，支付租金，民法第439 條前段定
    有明文。且按「租金：一、每月租金新台幣伍萬元，每月五
    日以前一次付清。二、保證金新台幣三十萬元…。」，系爭
    租賃契約第3 條第1 項亦有約定。被告尚有50萬元租金未給
    付原告，扣除押租金30萬元後，被告尚應給付原告租金20萬
    元之事實，亦已認定如前，則原告請求被告應如數給付，併
    依民法第229 條第2 項、第233 條第1 項前段、第203 條之
    規定，請求自起訴狀繕本送達被告翌日起即被告丙○○自94
    年12月9 日起（見本院卷第16頁送達證書所載）；被告乙○
    ○自95年1 月24日起（見本院卷第41頁送達證書所載），均
    至清償日止，按法定利率即年息5%計算之利息，揆諸上揭法
    律規定及契約約定，自亦有據。
七、再按所有人對於無權占有或侵奪其所有物者，得請求返還之
    。對於妨害其所有權者，得請求除去之。有妨害其所有權之
    虞者，得請求防止之，民法第767 條定有明文。本件被告未
    經原告同意而在第420 之3 地號土地上建有未辦保存登記，
    編號D 部分，面積98平方公尺之鋼架造建物，自屬妨害原告
    就第420 之3 地號土地所有權之行使，原告既為第420 地號
    土地之所有權人，則其請求被告拆除編號D 之建物，揆諸上
    揭法律規定，並無不合。另被告雖未經原告同意而在第418
    之2 地號土地上建有未辦保存登記，編號D1，面積21平方公
    尺之鋼架造建物，惟第418 之2 地號土地之所有權人為國家
    ，有該筆土地之登記謄本1 紙在卷可按（見本院卷第24頁）
    ，是原告既非所有權人，其請求被告拆除編號D1建物及返還
    此建物所坐落第418 之2 地號土地中21平方公尺之部分，則
    均與上開法律規定之要件不合，不應准許。
八、又按「立切結書人丙○○、乙○○茲向甲○○先生借用桃園
    縣大溪鎮○○段八結小段第418 之2 地號土地上木造屋壹棟
    （面積約50坪），無償借用，倘出借人欲收回時，出借人須
    於1 個月前通知借用人停止使用，借用人應無條件搬遷歸還
    …。」，系爭切結書有明文約定。原告係於94年2 月1 日向
    本院提起本件訴訟，並主張以起訴狀繕本之送達為通知被告
    應歸還上開借用建物之意思表示，則迄至本件言詞辯論終結
    之日即95年4 月11日止，距其所為之上開通知，顯已逾1 個
    月之期間，而被告既尚未歸還上開建物，則原告請求被告返
    還，自亦有據。
九、末按無法律上之原因而受利益，致他人受損害者，應返還其
    利益。雖有法律上之原因，而其後已不存在者，亦同，民法
    第179 條定有明文。依不當得利之法則請求返還不當得利，
    以無法律上之原因而受利益，致他人受有損害為其要件，故
    其得請求返還之範圍，應以對方所受之利益為度，非以請求
    人所受損害若干為準，無權占有他人土地，可能獲得相當於
    租金之利益為社會通常之觀念，最高法院61年台上字第1695
    號判例意旨亦足參照。本件被告既於系爭租賃契約之租期屆
    滿後，自94年11月1 日起即屬無權占用第420 地號土地、第
    420 之3 地號土地及編號A 、A1之建物，則原告請求被告自
    該日起，按月給付原告不當得利之部分，自亦有據。本院另
    審酌上開土地及建物坐落之地理位置係在大溪鎮○○路○ 段
    旁，編號A 、A1建物為鐵皮造，其旁另有製造有機土之機器
    、輸送帶相連，編號D 、D1之建物為鋼架鐵皮構造，現狀之
    使用情形則為掛上「圓修宮」匾額之私設神壇。上開土地及
    建物坐落位置在桃園縣大溪鎮往復興鄉及台北縣三峽、鶯歌
    之道路旁，距離慈湖約3 、4 公里，距離大溪街上約8 、9
    公里，距離復興鄉公園約8 、9 公里。來往者多為觀光客，
    或當地居民產業所需，平日人車普通，附近建物不多，日常
    商業活動稀少，有本院95年2 月17日勘驗筆錄1 份及簡圖1
    紙（見本院卷第47至50頁）、現場照片20張（見本院卷第52
    至61頁）附卷足稽。再參以上開土地上既有巨型機器設備及
    神壇，足見被告顯係以之作為營業使用，其經濟價值並非單
    純住居可比，故其租金數額應不受土地法所規定租金最高限
    額之限制等一切情事，認原告以系爭租賃契約原所約定之每
    月租金5 萬元，為被告於租賃期滿後繼續無權占有上開土地
    、建物之每月不當得利金額，尚屬可採。
十、從而，原告依民法第455 條、第767 條、第179 條、系爭租
    賃契約及系爭切結書之約定，請求被告將第420 之3 地號土
    地上編號D 之建物拆除，並將第420 地號、第420 之3 地號
    土地全部及其上編號A 、編號A1之建物返還原告；另將如附
    圖所示編號E 、E1之木造地上物，返還原告；並給付原告20
    萬元及被告丙○○自94年12月9 日起、被告乙○○自95年1
    月24日起，均至清償日止，按年息5%計算之利息；再自94年
    11月1 日起至返還上開租用之土地、建物之日止，按月給付
    原告5 萬元，為有理由，應予准許。原告逾上開範圍之請求
    ，則為無理由，應予駁回。
十一、本件原告陳明願供擔保以代釋明，聲請宣告假執行，經核
      無不合，爰酌定相當之擔保金額准許之。
據上論結，本件原告之訴為一部有理由，一部無理由，依民事訴
訟法第385 條第1 項前段、第79條、第85條第1 項前段，第390
條第2 項，判決如主文。
中    華    民    國    95    年    4     月    25    日
                      民事第二庭  法  官  張震武
以上正本係照原本作成
如對本判決上訴，須於判決送達後20日內向本院提出上訴狀
中    華    民    國    95    年    4     月    25    日
                                  書記官  李家


司法院資訊處製作；財團法人民間司法改革基金會備份。
